【裁判字號】    98,上訴,190
【裁判日期】    980306
【裁判案由】    妨害自由等
【裁判全文】
臺灣高等法院刑事判決                 98年度上訴字第190號
上  訴  人  臺灣臺北地方法院檢察署檢察官
被      告  午○○
被      告  戌○○
被      告  巳○○
                      號2樓
上列三人共同
選任辯護人  陳英鳳律師
被      告  辰○○  男  40歲（民國○○年○月○○日生）
                    身分證統一編號：Ｚ000000000號
                    住臺北市○○區○○街221巷270號
                    居台北縣汐止市○○路○段267號3樓之2
選任辯護人  張英郎律師
上列上訴人因被告妨害自由等案件，不服臺灣臺北地方法院97年
度訴字第1101號，中華民國97年11月26日第一審判決（起訴案號
：臺灣臺北地方法院檢察署96年度偵字第15542號），提起上訴
，本院判決如下：
    主  文
原判決關於午○○、辰○○被訴妨害自由無罪部分撤銷。
午○○、辰○○共同以強暴、脅迫妨害人行使權利及使人行無義
務之事，午○○，累犯，處有期徒刑陸月，辰○○處有期徒刑伍
月，如易科罰金，均以新臺幣壹仟元折算壹日。扣案之木棍壹支
沒收。
其餘上訴駁回。
   事  實
一、午○○前因妨害自由案件，經原審法院以92年度訴字第1288
    號判處有期徒刑五月確定，於民國93年4月23日易科罰金執
    行完畢。
二、午○○於臺北市○○區○○路510號1樓經營「八八當舖」，
    僱用戌○○（綽號小明）、巳○○（綽號阿吉）及真實年籍
    姓名均不詳，綽號「老董」之成年男子等人，辰○○則偶來
    幫忙。而壬○○於95年7月間，屢以自小客車向「八八當舖
    」借款，約定壬○○將其典當之自小客車靠行於裕薪車行，
    並懸掛車牌號碼117-NY號營業車牌，以該自小客車繼續經營
    計程車業務，靠行期間由「八八當舖」支付由陸翔交通公司
    所代繳保險費、修理車輛、95年8月、96年3月、6月間車禍
    賠償及靠行等相關費用，而於96年7月11日前某日，壬○○
    簽立車輛取回同意書、借用切結書、票面金額25萬元之本票
    1紙，並約定每日還款2千元。嗣因壬○○未能按時還款。午
    ○○為取回典當款，竟與戌○○、巳○○、辰○○（綽號大
    明）、年籍姓名不詳、綽號「老董」及「阿昌」之成年男子
    等人，共同基於使人行無義務之事及妨害人行使權利之犯意
    聯絡，於96年7月11日早上，推由「老董」委請某不知情之
    女子撥打電話至壬○○所屬之無線電台，表示要搭乘壬○○
    所駕駛之車牌號碼117-NY號計程車，並約定於臺北縣中和市
    ○○路華中橋附近搭車，壬○○依無線電台人員指示駕車前
    往，屆時，除該女子外，尚有綽號「老董」之男子一同等候
    搭車，「老董」上車後隨即要求壬○○將車駛往「八八當舖
    」。抵達後，巳○○即叫壬○○下車並取走車上鑰匙，要壬○○進入「八八當舖」辦公室，嗣「老董」、巳○○、戌○○、辰○○、「阿昌」等人先後以徒手輪流毆打壬○○身體
    、臉部（傷害部分業經原審判決不受理確定），「老董」復
    要求壬○○半蹲，而戌○○則手持其所有之木棒作勢毆打壬○○，並對壬○○恫稱「你要做人還是要做鬼」等，壬○○
    遭此強暴脅迫，不敢自行離開「八八當鋪」，不得已依「老
    董」指示簽立借據，而妨害壬○○行使權利（自由駕車離去
    ）及使壬○○行無義務（簽立借據）之事。期間午○○於中
    午曾回上開當鋪探視，而後離開。後經協議，壬○○同意出
    售前揭自小客車償債而留於「八八當舖」內，同日晚上並於
    「八八當舖」與戌○○、巳○○及「老董」等人飲酒，且叫
    傳播妹到場助興，後於翌（12）日上午9時許，由辰○○陪
    同至不知情之章博翔所經營裕薪汽車商行出售前揭自小客車
    。
三、案經壬○○訴由臺北縣政府警察局蘆洲分局報請臺灣臺北地
    方法院檢察署檢察官偵查起訴。
    理  由
甲、證據能力：有關後引證據，被告及辯護人均未爭執其證據能
    力，且觀其製作、取得之情形，並無違法或不當之情況，依
    刑事訴訟法第159條之5規定，均有證據能力，核先敘明。
乙、有罪部分：
一、訊據被告午○○固不諱言經營八八當舖，及壬○○曾來借款
    等情，惟否認有何妨害自由犯行，辯稱：是戌○○處理，未
    在場，未參與等語，被告辰○○固不諱言載壬○○前往賣車
    等情，惟否認有何妨害自由犯行，辯稱：沒有打壬○○，對
    本案不知情等語，經查：
（一）有關壬○○向被告午○○經營「八八當舖」借款未還，於
      96年7月11日早上，遭「老董」委請某不知情之女子撥叫
      車，車抵「八八當舖」後，巳○○攔車令壬○○下車並取
      走車上鑰匙，進入「八八當舖」辦公室，遭「老董」、巳
      ○○、戌○○、辰○○、「阿昌」等人並先後以徒手輪流
      毆打壬○○身體、臉部（傷害部分業經原審判決不受理確
      定），「老董」復要求壬○○半蹲，而戌○○則手持其所
      有之木棒作勢毆打壬○○，並對壬○○恫稱「你要做人還
      是要做鬼」等加害生命、身體之強暴方式，使壬○○心生
      畏懼，而並依「老董」指示簽立借據，期間午○○於中午
      曾回上開當鋪，而後離開。後經協議，壬○○同意出售前
      揭自小客車償債而留於「八八當舖」內，於翌（12）日上
      午9時許，由之辰○○陪同至不知情之章博翔所經營裕薪
      汽車商行出售前揭自小客車等情，業據證人即被害人壬○○於警詢及原審證稱：是前後金額累積起來的，是最後當
      舖叫我要寫25萬元的。96年7月11日早上8點多，有一位小
      姐打電話給我說他要去新莊，要跟我叫車，我就過去了，
      我從華中橋下去看到一個小姐，他的後面就是站著一個老
      董的，是當舖裡面的人都稱呼他【老董】。到八八當舖門
      前時，就被巳○○攔下來，他還去拔我車上鑰匙，他叫我
      下車，我就下車跟他們進到當鋪。老董他用手槌我的胸部
      ，用腳踹我的骨盆下腹部，打我的是小明、大明、阿吉，
      阿吉是第一次打我的。小明有拿棍棒出來，可是沒用它動
      手。老董要我半蹲。小明講：我是要做人還是要做鬼？我
      當時很害怕，深怕遭受不測。11日當天在當鋪老董要我簽
      借據，小明唸給我寫的。午○○於中午有回來，他沒打我
      等語（偵卷(一)第34頁至41頁），並有上開車輛取回同意書
      、車輛借用切結書、金額25萬元之本票影本各1紙、證人
      壬○○受傷照片2張、及臺北縣政府警察局蘆洲分局扣押
      物品目錄表、扣案之長形木棍1支、指認木棍照片2張在卷
      可按（偵卷(一)第45頁、第50頁、第54至56頁、第65至66頁
      ），足認其證述有證據可佐，堪予採信，此部份事實，堪
      予認定。
（二）依證人壬○○上開所述，被告巳○○、戌○○、「老董」
      、「阿昌」等人雖未完全限制其行動自由，惟渠等要求證
      人壬○○下車、取走鑰匙，並以恫嚇毆打方式，使證人壬○○不敢自行決意離去，並簽立借據，自屬以強暴、脅迫
      方式妨害證人壬○○行使權利並使其行無義務之事；而證
      人壬○○在「八八當舖」時，雖因被告等人之恫嚇而不敢
      離開該當鋪，然被告等人並未限制證人壬○○之自由，且
      證人壬○○於96年7月11日晚間尚與被告戌○○等人共同
      飲酒，還有傳播妹在場助興，被告戌○○、巳○○等人亦
      無表示壬○○不得離開，且壬○○於翌日（即12日）早上
      與被告辰○○前往臺北市○○區○○路157號裕新汽車商
      行售車之際，其行動自由確未受限，並能前往他處購買早
      餐等情，亦據證人壬○○、章博翔證述明確（原審卷第16
      1頁、第123至129頁），並經原審於97年9月24日審理時當
      庭播放監視錄影光碟勘驗屬實，且製有監視錄影光碟勘驗
      筆錄在卷可按（原審卷第129頁背面至131頁），復有證人
      章博翔所提出之汽車買賣契約書附卷可稽（見本院卷第17
      6頁），顯見證人壬○○並非處於完全無自主能力，僅其
      自由離開及簽立借據之意思決定因被告等人之強暴、脅迫
      行為而受有妨害。
（三）被告午○○辯稱：對本件不知情，未參與等語，然觀其於
      警詢稱：11日上午八時，開門營業，有看到壬○○車子輪
      胎沒氣，我沒看到壬○○。當時我當舖沒有其他人。中午
      我員工（誰我忘了）打電話給我說壬○○要換新車，我就
      打電話給辰○○看有沒有新車介紹給壬○○，然後我請戌
      ○○打電話給壬○○，請他隔天八九點來店，叫阿明帶他
      去車行買新車等語（偵一卷第12頁），而偵訊則改稱：戌
      ○○於下午跟我講告訴人要換車，我傍晚去找辰○○等語
      （偵二卷第485頁），則被告午○○既見告訴人車停其當
      舖外，而如前所述，當時告訴人在當舖內遭多人圍毆，則
      被告午○○豈會不知？益足認被告午○○於警詢稱：當時
      當舖沒人云云，與上開證據不符，顯見其情虛掩飾，因此
      ，其稱不知情，豈能輕信？再者，有關其連絡被告辰○○
      於12日到場乙節，或謂：11日打電話連絡，或謂：11日傍
      晚去找辰○○云云，其基本之時間、方法，均不一致，若
      有其事，豈會如此？且與告訴人所指，被告辰○○於11日
      即已在場等情不符，此部份所辯顯不足採。參酌告訴人指
      稱：被告午○○中午曾出現乙節，及被告午○○自承：見
      到告訴人座車停於門口；並催討欠款事涉被告午○○經營
      當舖之利益，豈會不知？且告訴人遭毆打、強迫簽立書面
      之場所，即其經營之當舖，豈能推為不知？卻事後飾詞推
      諉等情，堪認被告午○○對本件催討債務之方法，當是知
      悉，而與戌○○等有犯意聯絡，並推由其等實施，為共謀
      共同正犯。因此，告訴人稱：被告午○○未對之實毆打等
      語，即不能執為有利被告午○○之證據。
（四）被告辰○○辯稱：是12日才去，前一天之事未參與，有午
      ○○可證等語。然查：有關被告午○○所稱連絡被告辰○○於12日到場乙節，如前所所述，為不可採，且告訴人明
      確指稱被告辰○○參與情形，是被告辰○○所辯即不可採
      。至於證人壬○○於警詢及原審關於被告辰○○於何時在
      場之陳述，略有出入，然均堅稱：被告辰○○在場參與毆
      打等語，顯見其基本事實一致，尚難以此微瑕，而認其陳
      述全部不可採。至於同案被告午○○稱：是連絡辰○○介
      紹買車乙節，如前所述，已不可採，自不能採為有利被告
      辰○○之依據。
（五）被告辰○○辯稱：是介紹汽車買賣，未在當舖幫忙乙節，
      然查：證人盧朝清證稱: 去當舖時，在場被告均看過。我
      曾繳利息給辰○○收等語（原審卷第138-139頁），證人
      壬○○證稱：我曾去繳錢，交給在櫃檯的辰○○等語（原
      審卷第154頁），證人酉○○稱：我拿利息去繳，是辰○○與黃振吉收的等語（偵一卷第119頁），是被告辰○○
      此部份所辯，顯不可採。
（六）被告午○○及辯護人辯稱：證人壬○○所言係為脫免債務
      而攀誣乙節，然查：證人壬○○自警詢至原審均未否認上
      開債務，是此部份所辯，即乏依據，不足採信。
綜上，被告午○○、辰○○所辯，均不足採，事證明確，其等此
部分犯行，均堪認定。
二、核被告午○○、辰○○所為，均係犯刑法第304條第1項之妨
    害他人行使權利及使他人行無義務之事罪。公訴意旨認被告
    等人係犯刑法第302條第1項之剝奪行動自由罪，然如前所述
    告訴人壬○○之行動自由尚未達於遭剝奪之程度，與刑法第
    302條第1項之構成要件有間，此部份公訴意旨容有誤會，惟
    其基本社會事實仍屬相同，爰依刑事訴訟法第300條之規定
    ，變更起訴法條。又被告午○○、辰○○與戌○○、巳○○
    、「老董」、「阿昌」就上開犯行，均有犯意聯絡及行為分
    擔（被告黃文益僅有犯意聯絡），均為共同正犯，被告黃文
    益為共謀共同正犯。另其等恐嚇之行為亦僅屬強制罪之手段
    ，不另論以恐嚇罪。另被告午○○前因妨害自由案件，經原
    審法院以92年度訴字第1288號判處有期徒刑五月確定，於民
    國93年4月23日易科罰金執行完畢等情，有本院被告前案紀
    錄表在卷可稽，其受前揭有期徒刑執行完畢後，5年內再因
    故意犯本件有期徒刑以上之罪，應依刑法第47條第1項之規
    定論以累犯，並依法加重其刑。
丙、無罪部分；
一、公訴意旨略以：被告午○○（即年輕董）係「八八當舖」之
    負責人，與被告戌○○（即小明）、巳○○（即阿吉）、辰
    ○○（即大明）共同基於乘他人急迫、輕率或無經驗，貸以
    金錢，而取得與原本不相當重利之概括犯意聯絡，假藉經營
    「八八當舖」之便，在上址從事高利貸放款之地下錢莊業務
    ，供不特定人前往借款，藉此方式，謀取暴利，被告午○○
    及戌○○自95年5月間某日起，被告巳○○與辰○○自96年4
    月21日起，均至96年7月12日止，在上址，利用如附表所示
    之人需款急迫之機會，而為放款行為並收取與原本顯不相當
    之重利。因認被告戌○○、巳○○與午○○、辰○○均涉有
    刑法第344條之重利罪嫌等語。
二、按犯罪事實應依證據認定，無證據不得認定犯罪事實；又不
    能證明被告犯罪者，應諭知無罪之判決，刑事訴訟法第154
    條第2項、第301條第1項分別定有明文。又事實之認定，應
    憑證據，如未能發現相當證據，或證據不足以證明，自不能
    以推測或擬制之方法，為裁判基礎；且認定不利於被告之事
    實須依積極證據，苟積極證據不足為不利於被告事實之認定
    時，即應為有利於被告之認定，最高法院40年臺上字第86號
    、30年上字第816號著有判例可參。有關後引證據，被告及
    辯護人均未爭執其證據能力，且觀其製作、取得之情形，並
    無違法或不當之情況，依刑事訴訟法第159條之5規定，均有
    證據能力，核先敘明。
三、公訴人認被告涉販重利罪嫌，主要以附表所示之人之陳述，
    及其等之借貸資料等為據，訊據被告等均堅詞否認有重利犯
    行，被告戌○○、巳○○、午○○均辯稱：「八八當舖」係
    合法當舖，所收取月息未超過9分，且無乘人輕率、急迫或
    無經驗而貸與金錢之情，亦無例外對告訴人壬○○收取超過
    9分之利息條件；被告辰○○則辯稱：伊從事計程車仲介買
    賣，並非「八八當舖」員工，係因業務關係而經常進出「八
    八當舖」等語。經查：
（一）按重利罪成立之要件為(一)乘人急迫、輕率或無經驗，貸以
      金錢或其他物品，(二)取得與原本顯不相當之重利。在第一
      條件，係指明知他人出於急迫、輕率或無經驗，而利用機
      會故為貸與，在第二條件，係指就原本利率、時期核算及
      參酌當地之經濟狀況，較之一般債務之利息，顯有特殊之
      超額者而言（最高法院27年上字第520號判例、94年度台
      上字第119號判決意旨參照）。
（二）有關公訴人指稱：附表所示之人，其借貸利息，高達年息
      百分之一百零八等情，業據證人即借款人未○○、癸○○
      、申○○、丁○○、羅鈞鴻、丙○○、辛○○、子○○、
      己○、卯○○、甲○○、庚○○、酉○○、乙○○、丑○○、寅○○、戊○○、壬○○證述明確（偵卷(一)第38至41
      頁、第117至120頁、第132至134頁、第148至150頁、第16
      6至168頁、第188至190頁、第197至199頁、第212至214頁
      、第227至229頁、第241至242頁、第255至257頁、第280
      至281頁、第297至298頁、第328至330頁、第333至336頁
      、第351至353頁、第363至365頁，原審卷第137至150頁、
      第151至166頁），並有各該借貸資料在卷可參，公訴人此
      部份所指，即屬有據，堪予採信。至於被告等辯稱：有收
      倉棧費金額5％，符合當舖業法第20條規定乙節，然查：
      上開證人均證稱：雖以車借款，然均係繼續開車營業，並
      未將車留置等情，且為被告等所不否認，則何來倉棧費？
      是此部份所辯，不足採信。
（三）惟除證人申○○、丁○○、乙○○、癸○○於警詢、偵訊
      稱：因跑計程車生意不好，要繳車貸，繳不出來；缺生活
      費要繳卡費；因自己花費問題等；所以向八八當舖借錢等
      語（偵卷一第185頁，190頁，330頁，卷二第450頁，470
      頁）；證人張家麟、寅○○於警詢稱：因家庭經濟需要所
      以才會向八八當舖借錢等語外（同上卷第335頁，353頁）
      。其餘借款人均未陳述借款原因，而今社會，因生活無著
      需借貸過日者，固所在多有，然為圖享受或虛榮者（即俗
      稱敗金者），亦非無有，則如何能認上開未陳述借款原因
      者，有何急迫或輕率狀況？何況，證人鄭萬金稱：有向其
      他當舖借款經驗等語（偵卷第449頁）；證人壬○○、申
      ○○於原審均證稱：借得部分款項係替友人出面而向「八
      八當舖」所借得等語（原審卷第139頁、第152頁），顯見
      或非無經驗，或非本身急迫需用金錢。再者，衡諸渠等多
      為計程車司機，日常交易訊息應非封閉，而當舖業者以不
      留車質借方式，當為計程車司機間所明知，是渠等於借款
      之際，是否因輕率或無經驗而為上開借款？即非無疑，因
      此，部分證人雖稱：繳不出車貸，或家庭經濟因素等，尚
      難遽認有何急迫輕率無經驗之情況，則被告等人之行為，
      與上開重利罪之成立要件，尚屬有間。
此外，復查無其他積極之證據足認被告戌○○、巳○○、午○○
、辰○○有乘如附表所示之人急迫、輕率或無經驗而貸予款項之
犯行，是揆諸上揭說明，自應諭知其等此部份無罪。
丁、撤銷改判及駁回上訴之理由：
一、撤銷改判部份：
    原審將前述乙部份誤為無罪判決，檢察官上訴指摘及此，為
    有理由。應由本院撤銷改判，爰審酌被告午○○、辰○○犯
    罪動機、目的、手段、素行、犯罪參與程度，其強暴、脅迫
    行為對於告訴人所生損害之程度，犯後與告訴人達成和解，
    並經告訴人具狀撤回告訴（原審卷第204頁）等一切情狀，
    分別量處如主文第二項所示之刑，並均諭知易科罰金之折算
    標準。扣案之木棒1支，為共犯戌○○所有而供本件犯罪所
    用之物，爰依刑法第38條第1項第2款規定宣告沒收。
二、駁回上訴部分：
    原審認上述丙部份，不能證明犯罪，而諭知無罪，核無不合
    ，檢察官上訴略以：被告等收取重利，應構成重利罪乙節，
    然並未證明借款人有何急迫、輕率及無經驗之情形，難認上
    訴有理由，應予駁回。
據上論斷，應依刑事訴訟法第368條，第369條第1項，第364條，
第299條第1項前段、第300條，刑法第28條、第304條第1項、第
47條第1項、第41條第1項前段、第38條第1項第2款，刑法施行法
第1條之1，判決如主文。
本案經檢察官吳國南到庭執行職務。
中    華    民    國    98    年    3     月    6     日
                  刑事第十八庭審判長法  官  吳鴻章
                                    法  官  陳健順
                                    法  官  周政達
以上正本證明與原本無異。
妨害自由部分，檢察官如不服本判決，應於收受送達後10日內向
本院提出上訴書狀，其未敘述上訴之理由者並得於提起上訴後10
日內向本院補提理由書（均須按他造當事人之人數附繕本）「切
勿逕送上級法院」。被告不得上訴。
重利罪部分，不得上訴。
                                    書記官  廖純瑜
中    華    民    國    98    年    3     月    6     日
中華民國刑法第304條（強制罪）
以強暴、脅迫使人行無義務之事或妨害人行使權利者，處3年以
下有期徒刑、拘役或3百元以下罰金。
前項之未遂犯罰之。
附表：
┌──┬───────┬────────────────┐
│編號│借款人        │借款方式、金額、利息            │
├──┼───────┼────────────────┤
│ 1  │戊○○        │   戊○○於96年7月10日借款4萬元 │
│    │              │   ，未留車。                   │
├──┼───────┼────────────────┤
│ 2  │未○○        │   未○○於96年7月6日借款3萬元，│
│    │              │   未留車。                     │
├──┼───────┼────────────────┤
│ 3  │癸○○        │   癸○○於96年7月4日借款2萬元，│
│    │              │   未留車。                     │
├──┼───────┼────────────────┤
│ 4  │申○○        │    申○○於95年8月21日借款2萬元│
│    │              │   ，未留車。                   │
├──┼───────┼────────────────┤
│ 5  │丁○○        │ 1.丁○○於95年5月間，借款3萬元 │
│    │              │   ，未留車。                   │
│    │              │ 2.於同年7月4日借款3萬元。      │
├──┼───────┼────────────────┤
│ 6  │羅鈞宏        │   羅鈞宏於96年7月5日借款3萬元，│
│    │              │   未留車。                     │
├──┼───────┼────────────────┤
│ 7  │丙○○        │   丙○○於96年7月4日借款3萬元，│
│    │              │   未留車。                     │
├──┼───────┼────────────────┤
│ 8  │辛○○        │   辛○○於96年6月4日借款4萬元，│
│    │              │   未留車。                     │
├──┼───────┼────────────────┤
│ 9  │子○○        │   子○○於96年7月12日借款3萬元 │
│    │              │   ，未留車。                   │
├──┼───────┼────────────────┤
│10  │己○          │   己○於96年6月26日借款3萬元， │
│    │              │   未留車。                     │
├──┼───────┼────────────────┤
│11  │卯○○        │   卯○○於96年7月10日借款3萬元 │
│    │              │   ，未留車。                   │
├──┼───────┼────────────────┤
│12  │甲○○        │   甲○○於96年7月2日借款5萬元，│
│    │              │   未留車。                     │
├──┼───────┼────────────────┤
│13  │庚○○        │   庚○○於95年9月12日借款3萬元 │
│    │              │   ，未留車。                   │
├──┼───────┼────────────────┤
│14  │酉○○        │   酉○○於96年4月21日借款3萬元 │
│    │              │   ，未留車。                   │
├──┼───────┼────────────────┤
│15  │乙○○        │   乙○○於96年6月14日借款11萬元│
│    │              │   ，未留車。                   │
├──┼───────┼────────────────┤
│16  │丑○○        │   丑○○於96年6月29日借款5萬元 │
│    │              │   ，未留車。                   │
├──┼───────┼────────────────┤
│17  │寅○○        │   寅○○於96年7月7日借款3萬元，│
│    │              │   未留車。                     │
├──┼───────┼────────────────┤
│18  │壬○○        │   壬○○於95年8月間向被告借款25│
│    │              │   萬元，未留車。               │
└──┴───────┴────────────────┘


司法院資訊處製作；財團法人民間司法改革基金會備份。
